---
output:  
  pdf_document:
    highlight: kate
    includes:
      in_header: "preamble.tex"
---

\includepdf[pages={-}]{Portada.pdf}

```{r setup, include=FALSE}
knitr::opts_chunk$set(message = FALSE,warning = FALSE)
```

# Librerías y funciones de R que serán utilizadas

```{r}
# Propias de R:
library(readxl) # Requiere java
library(dplyr)
library(lubridate)
library(ggplot2)
library(scales)
# Para SQL:
library(sqldf)
# Para Python:
library(reticulate)

# Del GitHub personal del autor:
directorio = "C:/Users/alarc/Documents/Actuaría/GitHub/R_Actuarial/Programación General/"
carpeta = "R + Python + SQL + LaTeX en RStudio/Examen Consultor Sr/Scripts de apoyo/"
archivo = "Funciones_RMD.R"
ruta = paste0(directorio,carpeta,archivo)
source(ruta)
```

# Ejercicio 1 - Histórico de transacciones de venta

Usar el archivo Base_txns.xlsx y sigue las instrucciones:


```{r}
carpeta = "R + Python + SQL + LaTeX en RStudio/Examen Consultor Sr/Datos/"
archivo = "Base_txns.xlsx"
ruta = paste0(directorio,carpeta,archivo)
datos <- read_excel(ruta)
```


a)	Lee el archivo Base_txns.xlsx y contesta ¿Cuántos clientes y tiendas únicos hay en la base?

```{r}
# Cantidad de clientes únicos:
datos$CURP %>% unique() %>% length()

# Cantidad de tiendas únicas:
datos$Tienda %>% unique() %>% length()
```


b)	Elabora una tabla por cliente y realiza un conteo de todas sus transacciones y la suma de monto.

```{r}
datos %>% group_by(CURP) %>% summarize(cantidad_transacciones=n(),
                                       monto_total=sum(`Monto en pesos`))->datos_b
```
```{r,echo=FALSE}
datos_b %>% 
  #head(4) %>% 
  kabla(title = "Resumen de tabla \\ctexttt{Base\\_txns.xlsx} procesada por el inciso b).")
```

\newpage

c)	Elabora una tabla por tienda y realiza un conteo de todas sus transacciones y suma de monto.

```{r}
datos %>% group_by(Tienda) %>% summarize(cantidad_transacciones=n(),
                                       monto_total=sum(`Monto en pesos`))->datos_c
```
```{r,echo=FALSE}
datos_c %>% 
  #head(4) %>% 
  kabla(title = "Resumen de tabla \\ctexttt{Base\\_txns.xlsx} procesada por el inciso c).")
```


d)	Crea una nueva columna que se llame periodo que contenga el año y el mes de la fecha de operación (si fecha = 25/02/2022 entonces periodo = 202202). Crea una tabla por periodo y realiza un conteo de todas las transacciones y suma de monto.

```{r}
(datos <- datos %>% mutate(periodo = paste0(year(`Fecha de operación`),
                                           ifelse(month(`Fecha de operación`)<10,
                                                  paste0(0,month(`Fecha de operación`)),
                                                  month(`Fecha de operación`))
                                           ) %>% as.factor()
                          ))->datos_d
```
```{r,echo=FALSE}
datos_d[,c(1:3,7:9)] %>% 
  head(4) %>% 
  kabla(title = "Fragmento de tabla \\ctexttt{Base\\_txns.xlsx} procesada por el inciso d).")
```


\newpage

e)	Grafica uno de los resultados del inciso anterior, en donde el eje x = periodo y en y tendrás Monto o transacciones. Ejemplo en la imagen 1.

```{r,out.width="90%"}
datos %>% 
  group_by(periodo) %>% summarize(monto=sum(`Monto en pesos`)) %>% 
  ggplot(aes(x=periodo, y=monto)) +
  geom_bar(stat="identity", fill="steelblue")+
  geom_point(col="red")+
  geom_line(mapping = aes(x=as.numeric(periodo)),linetype="dashed", color="darkgreen", size=0.75)+
  theme_minimal()+
  theme(axis.text.x = element_text(angle = 90))
```



f)	Exporta los resultados del inciso c en un archivo plano con extensión txt delimitado por un pipe.

```{r}
carpeta = "R + Python + SQL + LaTeX en RStudio/Examen Consultor Sr/Resultados/"
archivo = "resultados_inciso_c.txt"
ruta = paste0(directorio,carpeta,archivo)
write.table(file = ruta,x = datos_c,sep = "|")
```


\newpage

# Ejercicio 2 - Procesa dos bases con código SQL

Utiliza lenguaje SQL para procesar las bases Base_txns.xlsx y Tiendas.xlsx, puedes utilizar sqldf en R, pandasql en Python o alguna otra librería. Sigue las siguientes indicaciones:

a)	Utiliza cualquier función para leer los archivos Base_txns.xlsx y Tiendas.xlsx.

```{r}
carpeta = "R + Python + SQL + LaTeX en RStudio/Examen Consultor Sr/Datos/"
archivo = "Base_txns.xlsx"
ruta = paste0(directorio,carpeta,archivo)
base_txns <- read_excel(ruta)
archivo = "Tiendas.xlsx"
ruta = paste0(directorio,carpeta,archivo)
tiendas <- read_excel(ruta)
```


b)	Cruza las tablas usando como llave la tienda.

```{r}
sqldf('
      SELECT * 
      FROM base_txns t1 JOIN tiendas t2 ON t1.Tienda = t2.ID_TIENDA
      ') -> query_b
```
```{r,echo=FALSE}
aux <- query_b %>% head(4)
lista <- list(aux[,1:4],aux[,5:8],aux[,9:12],aux[,13:16])
lista %>% 
  kabla(title = "Fragmento del cruce tablas procesada por el inciso b).")
```

\newpage

c)	Excluye las transacciones realizadas por Milton Rodríguez Muñoz.

```{r}
sqldf('
      SELECT * 
      FROM base_txns t1 JOIN tiendas t2 ON t1.Tienda = t2.ID_TIENDA
      WHERE Nombre NOT LIKE "Milton" AND
            [Ap paterno] NOT LIKE "Rodríguez" AND
            [Ap materno] NOT LIKE "Muñoz"
      ') -> query_c
```


d)	Calcula el monto y numero de transacciones acumuladas por municipio y guárdalo en una tabla.

```{r}
sqldf('
      SELECT cve_mun, COUNT(cve_mun) as cantidad ,  sum([Monto en pesos]) as monto
      FROM base_txns t1 JOIN tiendas t2 ON t1.Tienda = t2.ID_TIENDA
      GROUP BY cve_mun
      ') -> query_d
```
```{r,echo=FALSE}
query_d %>% 
  kabla(title = "Resumen del curce de tablas procesado por el inciso d). La columna 'cantidad' expresa el número de transacciones acumuladas, y la columna 'monto' el total acumulado del monto en ese municipio." )
```


\newpage

# Ejercicio 3 - Minería con Python

Usar el archivo \ctexttt{Nombres.txt} y sigue las siguientes instrucciones:

a)	Lee el archivo, toma en cuenta el formato txt, el encodig UTF-8 y la delimitación por un pipe.

```{python}
import pandas as pd
directorio = "C://Users/alarc/Documents/Actuaría/GitHub/R_Actuarial/Programación General/"
carpeta = "R + Python + SQL + LaTeX en RStudio/Examen Consultor Sr/Datos/"
archivo = "Nombres.txt"
ruta = directorio + carpeta + archivo
# Se guarda en el objeto "datos"
datos = pd.read_csv(ruta,sep="|",encoding=("UTF-8"))
```
```{r,echo=FALSE}
py$datos %>% head(4) %>% kabla(title = "Primeras observaciones \\ctexttt{Nombres.txt} importada con código Python.")
```


b)	Limpia los campos Nombre y Apellido (quita espacios, acentos y caracteres especiales).

```{python}
# Asumiremos que también se deben quitar las mayúsculas con el objetivo de tener monotonía.

# Nombre
import string
simbolos = str.maketrans('', '', string.punctuation)
datos["Nombre"] = datos["Nombre"].str.translate(simbolos)
datos["Nombre"] = datos["Nombre"].str.replace(" ","")
datos["Nombre"] = datos["Nombre"].str.lower()
import unidecode
datos["Nombre"] = datos["Nombre"].apply(unidecode.unidecode)

# Apellido
datos["Apellido"] = datos["Apellido"].str.translate(simbolos)
datos["Apellido"] = datos["Apellido"].str.replace(" ","")
datos["Apellido"] = datos["Apellido"].str.lower()
datos["Apellido"] = datos["Apellido"].apply(unidecode.unidecode)
```
```{r,echo=FALSE}
py$datos %>% head(4) %>% kabla(title = "Primeras observaciones de tabla \\ctexttt{Nombres.txt} procesada por el inciso b).")
```


c)	Crea un campo que se llame First que contenga la primera letra del apellido.

```{python}
datos["First"] = datos["Apellido"].str[0]
```
```{r,echo=FALSE}
py$datos %>% head(4) %>% kabla(title = "Primeras observaciones de tabla \\ctexttt{Nombres.txt} procesada por el inciso c).")
```


d)	Usando el campo First, filtra las personas que su nombre inicia con consonante.

```{python}
datos_consonantes = datos[~(datos.First.isin(["a","e","i","o","u"]))]
```
```{r,echo=FALSE}
py$datos_consonantes %>% head(4) %>% kabla(title = "Primeras observaciones de tabla \\ctexttt{Nombres.txt} procesada por el inciso d).")
```


e)	Agrupa la tabla anterior por los campos 'Nombre','Apellido' y 'Id', y suma el saldo.  

```{python}
datos_agrupado = datos_consonantes.groupby(["Nombre","Apellido","Id"]).sum()[["Saldo"]].reset_index()
```
```{r,echo=FALSE}
py$datos_agrupado %>% head(4) %>% kabla(title = "Primeras observaciones de tabla \\ctexttt{Nombres.txt} procesada por el inciso e).")
```



f)	Exporta los resultados de la tabla agrupada en un archivo Excel con el nombre Nombres_agrupado.xlsx.

```{python}
import openpyxl
carpeta = "R + Python + SQL + LaTeX en RStudio/Examen Consultor Sr/Resultados/"
archivo = "Nombres_agrupado.xlsx"
ruta = directorio + carpeta + archivo
writer = pd.ExcelWriter(ruta)
datos_agrupado.to_excel(writer)
writer.save()
```


