---
title: "Blocks de Colores en Beamer"
author: "Edgar Gerardo Alarcón González"
date: \today
output:
  beamer_presentation:
    theme: "Berkeley"
    colortheme: "crane"
    fonttheme: "structurebold"
    slide_level: 3
    includes:
      in_header: "preamble.tex"
---

```{r setup, include=FALSE}
knitr::opts_chunk$set(echo=TRUE,eval=FALSE)
```

### Nuestra función

\texttt{color\_block} es una función creada por mi, la sintaxis es la siguiente:

\vspace{1cm}

```{r,echo=TRUE,eval=FALSE}
\begin{color_block}{color}{Título del bloque}

Texto dentro del bloque

\end{color_block}
```

### Ejemplo

- Código:

```{r}
\begin{color_block}{red}{Rojo}

Este es un ejemplo

\end{color_block}
```

\hspace{1cm}

- Resultado:

\begin{color_block}{red}{Rojo}

Este es un ejemplo

\end{color_block}

\vspace{1cm}

¡Realmente es muy sencillo!

### ¡Muchos ejemplos!

- \texttt{yellow}

\begin{color_block}{yellow}{Amarillo}

Este es un ejemplo

\end{color_block}


- \texttt{orange}

\begin{color_block}{orange}{Naranja}

Este es un ejemplo

\end{color_block}


- \texttt{violet}

\begin{color_block}{violet}{Violeta}

Este es un ejemplo

\end{color_block}


- \texttt{blue}

\begin{color_block}{blue}{Azul}

Este es un ejemplo

\end{color_block}

###

- \texttt{cyan}

\begin{color_block}{cyan}{Cyan}

Este es un ejemplo

\end{color_block}


- \texttt{teal}

\begin{color_block}{teal}{Teal}

Este es un ejemplo

\end{color_block}


- \texttt{gray}

\begin{color_block}{gray}{Gris}

Este es un ejemplo

\end{color_block}



### Un caso especial

En el caso del color amarillo, las letras no se alcanzan a ver, para eso, creamos una función especial la cual es

```{r}
\begin{yellow_block}{Amarillo}

Esto es un ejemplo

\end{yellow_block}
```


\begin{yellow_block}{Amarillo}

Esto es un ejemplo

\end{yellow_block}

### Pruebas

\texttt{color\_proof} es una función creada por mi, la sintaxis es la siguiente:

\vspace{1cm}

```{r,echo=TRUE,eval=FALSE}
\begin{color_proof}{color}{Título de la prueba}

Prueba de lo dicho.

\end{color_block}
```

### Ejemplo

- Código

```{r}
\begin{color_proof}{red}{Demostración: Soy muy cool.}

Es trivial.

\end{color_proof}
```

\vspace{1cm}

- Resultado

\begin{color_proof}{red}{Demostración: Soy muy cool.}

Es trivial.

\end{color_proof}

Funciona de forma similar y con los mismos colores que la función anterior.

### ¿Qué necesito para hacer esto?

Para poder hacer uso de esta función necesitas dos cosas

1. Debes tener en el mismo directorio de trabajo (*working directory*) donde tengas tu presentación de beamer para RMarkdown el archivo \texttt{preamble.tex} que he agregado a un lado del archivo que estás leyendo, puedes descargarlo con mi GitHub.

https://github.com/A1arcon/R_Actuarial

2. Agrega en el preámbulo de tu archivo R Markdown lo siguiente

```{r}
output:
  beamer_presentation:
    includes:
      in_header: "preamble.tex"
```

Esto puede servir como ejemplo de la creación de ambientes con dos parámetros en \LaTeX, favor de revisar el archivo \href{https://github.com/A1arcon/R_Actuarial/blob/main/R%20Markdown/4.%20Blocks%20de%20Colores/preamble.tex}{\texttt{preamble.tex}}. Podrás encontrar también más colores haciendo \href{https://en.wikibooks.org/wiki/LaTeX/Colors}{clic aquí}.
