---
output: pdf_document
header-includes:
  - \usepackage{multicol}
  - \usepackage{amsmath,mathrsfs,amssymb,amsthm,commath,thmtools,enumerate}
  - \usepackage{tgtermes} %Letra monita.
  - \pagenumbering{gobble} %Para quitar el número de página.
  - \usepackage{caption}
  - \captionsetup[table]{name=Tabla}
  - \usepackage{fancyhdr}
  - \pagestyle{fancy}
  - \fancyhead[L]{Tarea 2}
  - \fancyhead[C]{Modelos Lineales Generalizados}
  - \fancyhead[R]{Alarcón González Edgar Gerardo\\
   Cerezo Silva Brenda Corina}
---

```{r setup, include=FALSE}
# LaTeX
library(knitr) ; library(magrittr) ; library(kableExtra) ; library(latex2exp)
knitr::opts_chunk$set(echo = TRUE,message = FALSE,
                      warning = FALSE, out.width = '65%',
                      fig.align = 'center')
```

# Carga de librerías para el apartado en R

```{r}
# Directorio de trabajo
setwd("~/Actuaría/Maestría/3er. Semestre/GLM/Tareas/Tarea 2")
# Para la carga de datos
library(readxl)
# Para usar %>% 
library(dplyr)
# Una alternatica para las pruebas en tablas de contingencia
library(coin)
# Para la función logit
library(LaplacesDemon)
# Para gráficos monitos
library(ggplot2)
# Para meter varios gráficos en uno
library(egg)
```


# Ejercicio 5

Los datos en la tabla anexa corresponden al problema de byssinosis. Las variables involucradas son: años de empleado, fuma, sexo, raza, lugar y byssinosis. Los datos corresponden a tres lugares de trabajo, dos razas, tres periodos de tiempos trabajados y sexo, la variable respuesta es byssinosis, la idea es ajustar un modelo para datos binomiales.

*Respuesta*

Comenzamos haciendo una descripción la tabla que tenemos.

```{r}
byssinosis <- read_xls(path = "byssinosis.xls",range = "B4:K27",col_names = F)
names(byssinosis) <- c("Employment","Smoking","Sex","Race",
                       "W1y","W1n","W2y","W2n","W3y","W3n")
```
```{r,echo=F}
kable(head(byssinosis), "latex", caption = "Fragmento de la tabla de datos.",
      booktabs = T,row.names = ) %>%
kable_styling(latex_options = c("striped", "hold_position"))
```

De donde nos percatamos que, por la naturaleza de la estructura de los datos, será necesario hacer un procesamiento de la información para poder aplicar la funciones que nosotros conocemos para hacer el modelo solicitado. Este procesamiento se muestra a continuación, la idea es básicamente transformar la información de como viene presentada, de forma agrupada dentro una tabla de contingencia, a como si fueran individuos representados por tuplas.

```{r}
# Procesando la información a individuos ~~~~~~~~~~~~~~~~~~~~~~~~~~~~~~~~~~~~~~~~~~~~
# Primero pasamos las columnas a una sola.
datos <- reshape2::melt(byssinosis)
# Separamos estas columnas en las dos características deseadas.
datos <- datos %>%
  mutate(Workplace = ifelse(variable %in% c("W1y", "W1n"),1,
                            ifelse(variable %in% c("W2y", "W2n"),2,3)),
         Byssinosis = ifelse(variable %in% c("W1y", "W2y", "W3y"),"yes","no"))
# Repetimos con base en value.
individuos=rep(seq_len(nrow(datos)),datos$value)
datos <- datos[individuos,]
# Nos quedamos solo las columnas deseadas
datos <- datos %>% dplyr::select(-c(variable,value))
```

De tal manera que ahora nuestros datos tienen la siguiente forma

```{r,echo=FALSE}
kable(head(datos,7), "latex", caption = "Fragmento de la tabla de datos procesados.",
      booktabs = T,row.names = ) %>%
kable_styling(latex_options = c("striped", "hold_position"))
```

Ya teniendo la información de esta manera, basta con identificar a las variables que son categóricas de acuerdo a la descripción de la información y luego ajustar los modelos deseados. En nuestro caso haremos 3 modelos los cuales mostramos a continuación.

- \texttt{fit1}: Probit

```{r}
fit1 = glm(
  Byssinosis %>% as.factor() ~ Employment + Smoking + Sex + Race + as.factor(Workplace),
  binomial(link = "probit"),
  datos
)
summary(fit1)
```

- \texttt{fit2}: Logit

```{r}
fit2 = glm(
  Byssinosis %>% as.factor() ~ Employment + Smoking + Sex + Race + as.factor(Workplace),
  binomial(link = "logit"),
  datos
)
summary(fit2)
```

- \texttt{fit3}: CLogLog

```{r}
fit3 = glm(
  Byssinosis %>% as.factor() ~ Employment + Smoking + Sex + Race + as.factor(Workplace),
  binomial(link = "cloglog"),
  datos
)
summary(fit3)
```

Donde finalmente y tras haber aplicado los modelos podemos elegir uno con un ajuste más adecuado con base en los AIC y BIC.

```{r,echo=FALSE}
df=data.frame(Probit=c(AIC(fit1),BIC(fit1)),
              Logit=c(AIC(fit2),BIC(fit2)),
              CLogLog=c(AIC(fit3),BIC(fit3)))
rownames(df)=c("AIC","BIC")
kable(df, "latex", caption = "AIC's y BIC's de los modelos para Byssinosis.",
      booktabs = T,row.names = ) %>%
kable_styling(latex_options = c("striped", "hold_position"))
```

Donde podemos concluir con la elección del modelo CLogLog, en particular este modelo por ejemplo nos está indicando que las variables \texttt{Sex} y \texttt{Race} parecen no ser significativas.

\newpage

# Ejercicio 7

Los datos de la tabla corresponden a compras de café instantáneo. Ajusta
los modelos de simetría, homogeneidad marginal y cuasi independencia e
interpreta.

```{r}
# Creación de los datos
nombres <- c("High Point","Tasters Choice","Sanka","Nescafe","Brim")
tabla <- matrix(c(93, 17, 44, 7, 10,
                  9, 46, 11, 0, 9,
                  17, 11, 155, 9, 12,
                  6, 4, 9, 15, 2,
                  10, 4, 12, 2, 27),
                5,5,TRUE,
                list(nombres,nombres))
```
```{r,echo=F}
names(dimnames(tabla)) <- c("1era. compra","2da. compra")
pander::pander(ftable(tabla),
               style = "simple", 
               caption = "Tabla de Contingencia de Cafés")
names(dimnames(tabla)) <- c("Primera compra","Segunda compra")
```

*Respuesta*

Para poder aplicar este tipo de modelos debemos hacer uso de variables dummys, la cuales, debido al desconocimiento de una función pre-programada que haga la tarea, tendremos que hacer esto de forma "artesanal". Primero pasemos nuestros datos a una vista estilo tabla (\texttt{data.frame}).

```{r}
datos = tabla %>% as.table %>%  as.data.frame()
```
```{r,echo=FALSE}
kable(head(datos), "latex", caption = "Fragmento de los datos en data.frame",
      booktabs = T,row.names = ) %>%
kable_styling(latex_options = c("striped", "hold_position"))
```

1. Comenzamos  agregando a \texttt{datos} algunas variables dummys para ver si están en la diagonal y una bandera por variable sobre las diversas categorías que hay.

```{r}
for(d in nombres){
  
  #  Para la diagonal
  expr <- paste0("datos$d",gsub(" ","_",d),
                 "= ifelse(datos[,1]=='",d,"' & datos[,2]== '",d,"',1,0)")
  eval(parse(text=expr))
  
  # Bandera sobre la primera variable
  expr <- paste0("datos$Primera.compra_",gsub(" ","_",d),
                 "= ifelse(datos[,1]=='",d,"',1,0)")
  eval(parse(text=expr))
  
  # Bandera sobre la segunda variable
  expr <- paste0("datos$Segunda.compra_",gsub(" ","_",d),
                 "= ifelse(datos[,2]=='",d,"',1,0)")
  eval(parse(text=expr))
  
}
```

De tal manera que nuestros datos tienen la siguiente forma

```{r,echo=FALSE}
# 1era tabla
kable(head(datos[,1:6]), "latex", 
      caption = "Fragmento de los datos con banderas por variables",
      booktabs = T,row.names = ) %>%
kable_styling(latex_options = c("striped", "hold_position"))
# 2da
kable(head(datos[,7:10]), "latex",booktabs = T) %>%
kable_styling(latex_options = c("striped", "hold_position"))
# 3era
kable(head(datos[,11:14]), "latex",booktabs = T) %>%
kable_styling(latex_options = c("striped", "hold_position"))
# 4ta
kable(head(datos[,15:ncol(datos)]), "latex",booktabs = T) %>%
kable_styling(latex_options = c("striped", "hold_position"))
```

Basándonos en la forma de la matriz en la **Tabla 4**, lo que hicimos fue crear columnas auxiliares que denotan, por ejemplo \texttt{dBrim} vale 1 si ese renglón se encuentra en la diagonal para la categoría \texttt{Brim}, y cero en otro caso. Otro ejemplo es \texttt{Primera.compra_Sanka} que vale 1 si ese renglón simboliza que en la variable \texttt{Primera.compra} tomó el valor \texttt{Sanka} y análogo para \texttt{Segunda.compra}. Como podemos ver, tenemos ya algunas variables dummys.

2. Procedemos agregando a \texttt{datos} algunas variables dummys para etiquetar las banderas de la simetría.

```{r}
# Este es difícil, pero es la cantidad de simetrías que hay en la tabla de 
# contingencia.
total_simetrías = sum(1:ncol(tabla))

# Todo esto se hizo pensando en la tabla que queremos como resultado.
# OJO la tabla, no el data.frame. Hay que pensar un poco.

# Comenzamos en esta parte de la matriz
i = 1
j = 1
datos$symm <- 0

# La idea es ir recorriendo la diagonal superior de arriba a abajo
# de izquierda a derecha.
for(s in 1:(total_simetrías)){ 
  
  # Aquí estamos creando las variables symmi
  expr <- paste0("datos$symm",s,
                 " <- ifelse((datos[,1]=='",nombres[i],
                 "' & datos[,2]== '",nombres[j],
                 "') | (datos[,1]=='",nombres[j],
                 "' & datos[,2]== '",nombres[i],
                 "'),",s,",0)")
  eval(parse(text=expr))
  #print(paste("i=",i,", j=",j))
  
  # Avanzamos a la siguiente columna
  j=j+1
  
  # Si nos salimos de la tabla entonces más bien recorremos al
  # siguiente renglón y reiniciamos.
  if(j>ncol(tabla)) {
    # Avanzamos al siguiente renglón
    i = i + 1
    # Y la columna la reiniciamos pero a partir del renglón en cuestión
    j = i
  }
  
  # Aquí finalmente vamos sumando en la columna symm las que vamos crando.
  expr <- paste0("datos$symm<-datos$symm + datos$symm",s)
  eval(parse(text=expr))
  
}
```

De donde vemos que nuestra matriz de "banderas" de simetría tiene la siguiente forma.

```{r}
# Vamos a comprobar que funciona la simetría
# Esto se ve si usamos el siguiente vector y lo ponemos como lo siguiente
Maux<-matrix(data = datos$symm,nrow = 5,ncol = 5,byrow = TRUE,
             dimnames = list(nombres,nombres))
```
```{r,echo=FALSE}
kable(Maux, "latex", caption = "Matriz con banderas de simetrías",
      booktabs = T,row.names = ) %>%
kable_styling(latex_options = c("striped", "hold_position"))
```

Esto, se le agregó al objeto \texttt{datos} anterior, de tal manera que, además de lo que antes ya vimos que había en este objeto, se le agregó adicionalmente una variable de este estilo donde se pueda mostrar la simetría.

```{r,echo=FALSE}
aux <- datos %>% dplyr::select(1,2,symm:symm15)
# 1era tabla
kable(head(aux[,1:6]), "latex", 
      caption = "Fragmento de los datos con banderas por simetría",
      booktabs = T,row.names = ) %>%
kable_styling(latex_options = c("striped", "hold_position"))
# 2da
kable(head(aux[,7:12]), "latex",booktabs = T) %>%
kable_styling(latex_options = c("striped", "hold_position"))
# 3da
kable(head(aux[,13:ncol(aux)]), "latex",booktabs = T) %>%
kable_styling(latex_options = c("striped", "hold_position"))
```

Basados en la **Tabla 7**, creamos columnas que indican la simetría, la columna \texttt{symm} indica el tipo de simetría del renglón en cuestión. Mientras que las demás columnas \texttt{symmX} son una indicadora sobre los renglones sobre si cumplen con la simetría 'X'. Ahora haremos un pequeño código que nos ayudará a extraer información reelevante de cada modelo:

```{r}
# Cálculo de G^2 y p-value
G_p <- function(fit){
  sfit<-summary(fit)
  df = sfit$df.residual 
  dev=sfit$deviance
  p = 1-pchisq(q = dev,df = df) 
  return(c(df=df,`G-Cuadrada`=dev,`p-value`=p))
}
```


Al fin, estamos listos para poder aplicar los modelos apoyándonos de estas variables.

```{r}
# En esta lista guardaremos todos los modelos
Lista = list()
```

-  **Modelo de Independencia**: Nos indica si las variables \texttt{Primera.compra} y \texttt{Segunda.compra} tienen un comportamiento independiente.

```{r}
Lista$Independence=glm(Freq~
                         # Variables
                         Primera.compra+Segunda.compra,
                       family=poisson(link=log),
                       data = datos)
summary(Lista$Independence)
```

- **Modelo de Cuasi-Independencia**: Nos indica si las variables \texttt{Primera.compra} y \texttt{Segunda.compra} tienen un comportamiento "casi" independiente.

```{r}
Lista$Quasi_Independence=glm(Freq~
                               # Variables
                               Primera.compra+Segunda.compra+
                               # Diagonal
                               dHigh_Point+dTasters_Choice+dSanka+dNescafe+dBrim,
                             family=poisson(link=log),
                             data = datos)
summary(Lista$Quasi_Independence)
```

- **Modelo de Simetría**: Nos indica si es indistinto el comportamiento simétrico entre las variables \texttt{Primera.compra} y \texttt{Segunda.compra}.

```{r}
Lista$Symmetry=glm(Freq~
                     # Simetrías
                     symm1+symm2+symm3+symm4+symm5+symm6+symm7+symm8+symm9+
                     symm10+symm11+symm12+symm13+symm14+symm15,
                   family=poisson(link=log),
                   data = datos)
summary(Lista$Symmetry)
```

- **Modelo de Cuasi-Simetría**: Nos indica si es "casi" indistinto el comportamiento simétrico entre las variables \texttt{Primera.compra} y \texttt{Segunda.compra}.

```{r}
Lista$Quasi_Symmetry=glm(Freq~
                           # Primera compra bandera por categoría
                           Primera.compra_High_Point+
                           Primera.compra_Tasters_Choice+
                           Primera.compra_Sanka+
                           Primera.compra_Nescafe+
                           Primera.compra_Brim+
                           # Segunda compra bandera por categoría
                           Segunda.compra_High_Point+
                           Segunda.compra_Tasters_Choice+
                           Segunda.compra_Sanka+
                           Segunda.compra_Nescafe+
                           Segunda.compra_Brim+
                           # Simetrías
                           symm1+symm2+symm3+symm4+symm5+
                           symm6+symm7+symm8+symm9+symm10+
                           symm11+symm12+symm13+symm14+symm15,
                         family=poisson(link=log),
                         data = datos)
summary(Lista$Quasi_Symmetry)
```

Aprovechamos para extraer ciertas estadísticas de los modelos hasta el momento

```{r}
# (Casi) todos los modelos
Resumen = sapply(Lista,G_p) %>% as.data.frame()
```

- **Homogeneidad Marginal**: Nos indica si las distribuciones marginales de cada variable (pensado como suma de los renglones y columnas) son equivalentes. Las estadísticas (que denotaremos en general como $\phi$) de interés en este modelo podemos calcularlas a partir de tomar la diferencia

$$
\phi(\text{Homogeneidad Marginal}) = \phi(\text{Simetría}) - \phi(\text{Cuasi Simetría})
$$
Esto lo vemos en el siguiente código

```{r}
# Se toma como la diferencia entre el de simetría y quasi simetría.
Resumen$Marginal_Homogeneity = Resumen$Symmetry-Resumen$Quasi_Symmetry
Resumen$Marginal_Homogeneity[3] = 1-pchisq(q = Resumen$Marginal_Homogeneity[2],
                                           df = Resumen$Marginal_Homogeneity[1])
```

*Nota*: Recordemos que Simetría implica Homogeneidad marginal pero no al revés.

Finalmente, concluimos mostrando la siguiente **tabla de resultados de los modelos**.

```{r,echo=FALSE}
# Vemos los resultados
kable(Resumen %>%  round(4), "latex", 
      caption = "Tabla de resultados de los modelos",
      booktabs = T,row.names = ) %>%
kable_styling(latex_options = c("striped", "hold_position"))
```

De donde concluimos:

1. Hay cierto grado de dependencia entre las variables \texttt{Primera.compra} y \texttt{Segunda.compra}.

2. El comportamiento de la tabla tiene cierto grado de simetría.

3. No hay evidencia para decir que existe la homogeneidad marginal.

4. **El mejor modelo para estos datos es el de Cuasi-Independencia, basándonos en las estadísticas anteriores**.

\newpage

# Ejercicio 8

Los datos representan el numero de insectos muertos(\texttt{kill}) de un total (\texttt{number}) por tres venenos diferentes (poison) en dosis en escala logaritmica (\texttt{Logdose}) Determina la dosis letal 50 para cada veneno y di cual es el mas efectivo en este caso. ¿Es lo mismo si lo que nos interés es que se muera el 80% de los
insectos?

```{r,echo=F}
# Creación de datos
Kill <- c(44,42,24,16,6,48,47,47,34,18,16,48,43,38,27,22,7)
Number <- c(50,49,46,48,50,48,50,49,48,48,49,50,46,48,46,46,47)
Poison <- c(rep("R",5),rep("D",6),rep("M",6))
LogDose <- c(1.01,0.89,0.71,0.58,0.41,1.7,1.61,1.48,1.31,
             1,0.71,1.4,1.31,1.18,1,0.71,0.4)
datos <- data.frame(Kill,Number,Poison,LogDose)
kable(datos, "latex", caption = "'datos' - Venenos para insectos.",
      booktabs = T,row.names = ) %>%
kable_styling(latex_options = c("striped", "hold_position"))
```


*Respuesta*

Notemos que el modelo que podemos aplicar es usando una **familia binomial** pues tenemos observaciones del estilo "éxitos" (\texttt{Kill}) y "ensayos" (\texttt{Number})

*Nota*: Por la naturaleza de los datos, aquí estamos modelando $p$ como la probabilidad de muerte. De tal manera que cuando buscamos una "Dosis Letal X" ($LD(x)$) con $x\geq 50$ tendremos que, usando la liga \texttt{logit}, el momio de muerte por veneno resultará en favor de la probabilidad de muerte.

Ahora, podemos proponer aquí dos modelos

- \texttt{fit1}: Le decimos \texttt{R} que **no** conocemos el tamaño de las binomiales (esto significaría que no conocemos los pesos \texttt{Number}).

```{r}
fit1 <- glm((Kill/Number)~Poison+LogDose, 
            family=quasibinomial(link = "logit"),
            data = datos)
```

- \texttt{fit2}: Le decimos \texttt{R} que **sí** conocemos el tamaño de las binomiales (esto significaría que conocemos los pesos \texttt{Number}).

```{r}
fit2 <- glm((Kill/Number)~Poison+LogDose, 
            family=binomial(link = "logit"),
            weights = Number,
            data = datos)
```

Para ambos modelos, vamos a conocer información estadística importante que mostraremos en la siguiente tabla

```{r}
# Vamos a extraer la información importante
info <- function(fit){
  sfit=summary(fit)
  Coef = sfit$coefficients[,1]
  p = sfit$coefficients[,4]
  return(data.frame(Coef=Coef,`p-value`=p))
}
```

- \texttt{fit1}

```{r,echo=F}
kable(info(fit1), "latex", caption = "Información estadística de 'fit1'",
      booktabs = T,row.names = ) %>%
kable_styling(latex_options = c("striped", "hold_position"))
```

- \texttt{fit2}

```{r,echo=FALSE}
kable(info(fit2), "latex", caption = "Información estadística de 'fit2'",
      booktabs = T,row.names = ) %>%
kable_styling(latex_options = c("striped", "hold_position"))
```

De donde vemos que ambos modelos presentan todos coeficientes como significativos y de hecho, según los datos que tenemos hasta este punto, todo indicaría que el modelo más apropiado es \texttt{fit2}. Ahora vamos a calcular las dosis letales para cada uno de los venenos. Notemos que R tomó como veneno base el tipo D. De tal manera que tendremos las siguientes ecuaciones para las dosis letales.

- Para el veneno D.


$$logit(0.5)=\beta_{0}+\beta_{LogDose}*LD_{50}(D)$$

- Para el veneno M.

$$logit(0.5)=\beta_{0}+\beta_{PoissonM}+\beta_{LogDose}*LD_{50}(D)$$

- Para el veneno R.

$$logit(0.5)=\beta_{0}+\beta_{PoissonR}+\beta_{LogDose}*LD_{50}(D)$$

Creamos una función para calcular varias LD de los modelos que tenemos

```{r}
Dosis_Letales_Veneno <- function(x,fit){

  # Esta función es muy particular para la información que estamos manejando.
  # x   := El nivel deseado de la dosis letal.
  # fit := El modelo que utilizará para obtener las dosis letales
  
  LD <- c()
  ## Para el veneno D.
  LD["Veneno D"] = (logit(x/100)-coef(fit)[1])/coef(fit)["LogDose"]
  ## Para el veneno M.
  LD["Veneno M"] = (logit(x/100)-coef(fit)[1]-coef(fit)["PoisonM"])/coef(fit1)["LogDose"]
  ## Para el veneno R.
  LD["Veneno R"] = (logit(x/100)-coef(fit)[1]-coef(fit)["PoisonR"])/coef(fit1)["LogDose"]
  
  # Regresamos todos
  return(LD)
  
}
```

- Para \texttt{fit1}

```{r}
LD1 <- data.frame(`LD50`=Dosis_Letales_Veneno(50,fit1),
                  `LD80`=Dosis_Letales_Veneno(80,fit1))
```
```{r,echo=FALSE}
kable(LD1, "latex", caption = "Dosis letales para 'fit1'",
      booktabs = T,row.names = ) %>%
kable_styling(latex_options = c("striped", "hold_position"))
```

En todo caso, el mejor veneno es el del tipo R, pues es el que necesita una dosis menor para lograr una $p$ suficiente para matar al $50\%$ de los insectos.

- Para \texttt{fit2}

```{r}
LD2 <- data.frame(`LD50`=Dosis_Letales_Veneno(50,fit2),
                  `LD80`=Dosis_Letales_Veneno(80,fit2))
```
```{r,echo=FALSE}
kable(LD2, "latex", caption = "Dosis letales para 'fit2'",
      booktabs = T,row.names = ) %>%
kable_styling(latex_options = c("striped", "hold_position"))
```

De igual manera, el mejor veneno es el del tipo R, pues es el que necesita una dosis menor para lograr una $p$ suficiente para matar al $50\%$ de los insectos.

En conclusión, creemos que el mejor modelo es \texttt{fit2}, que es donde asumimos conocidas las $m$'s, pues de hecho es información que se nos proporciona en la tabla de datos. Sin embargo, vemos que los coeficientes entre ambos modelos no cambian mucho y resultan significativos, de tal manera que la interpretación final para este caso resulta ser exactamente igual, tenemos que **el mejor veneno es el tipo R**.

\newpage

# Ejercicio 9

El archivo \texttt{tarealog1.xls} contiene una variable explicativa uni y cuatro variables respuesta, haz los cuatro ajustes y di que observas, trata de explicarlo en términos de la relación de las variables (explicativa y respuesta).

*Respuesta*

Veamos rápidamente cómo se compone la información que estamos trabajando

```{r,echo=FALSE}
tarealog1 <- readxl::read_xls(path = "tarealog1.xls")
kable(head(tarealog1), "latex", caption = "Fragmento de los datos en 'tarealog1.xls'",
      booktabs = T) %>%
kable_styling(latex_options = c("striped", "hold_position"))
```

Comenzamos haciendo un pequeño análisis descriptivo de la relación que hay entre la variable explicativa con las respuestas. En este caso, al estar analizando 4 posibles variables respuesta tendremos y una única explicativa, haremos este breve análisis exploratorio en forma de gráficos de caja.

```{r,echo=F}
graphs <- list()
for(i in 1:4){
  # Cambiamos el color de las líneas del boxplot por grupos.
  expr <- paste0(
    "graphs$p",i,"<-ggplot(tarealog1, aes(x=y",i," %>% as.factor, 
               y=uni, color=y",i," %>% as.factor)) +
      labs(title = 'Modelo ",i,"',colour='y",i,"',x='') +
      geom_boxplot()"
  )
  eval(parse(text=expr))
}

egg::ggarrange(plots = graphs,
               ncol = 2, nrow = 2)
```


Algo que podemos notar gracias a esto, es que dependiendo de la variable respuesta, se logra percibir una separación entre los valores que son 0 y 1. De hecho esta propiedad va mejorando del modelo 1 al modelo 4, siendo este último el que a primera vista parece separar mejor las respuestas. Procedemos a crear los modelos y una función que nos pueda hacer un resumen de los mismos con información estadística reelevante

```{r}
Lista <- list()
for(i in 1:4){
  expr <- paste0(
    "Lista$fit",i," <- glm(y",i," ~ uni,
                       family = binomial(link = logit),
                       data = tarealog1)"
  )
  eval(parse(text=expr))
}

info <- function(fit){
  
  # Aplicamos un resumen al modelo
  aux <- summary(fit)
  # Vamos a extraer ciertas estadísticas
  betas = aux$coefficients[, 1]
  names(betas) = paste("Coeficiente", names(betas))
  P = aux$coefficients[, 4]
  names(P) = paste("p-value", names(P))
  aic = aux$aic
  dev = aux$deviance
  
  # Regresamos toda la información
  return(c(betas,P,AIC=aic,Devianza=dev) %>% round(3))
  
}
```

Finalmente, vamos a ver los resultados de este modelo

```{r,echo=FALSE}
kable(sapply(Lista,info), "latex", caption = "Estadísticas de los 4 modelos",
      booktabs = T) %>%
kable_styling(latex_options = c("striped", "hold_position"))
```

De donde podemos apreciar lo dicho anteriormente, en efecto, el modelo 4 con la variable respuesta \texttt{y4} es el que resulta tener las estadísticas más favorables, haciendo significativos a los coeficientes y teniendo tanto un AIC como una Devianza baja. Efecto que se visualizaba desde los gráficos anteriores.